【裁判字號】    98,上易,659
【裁判日期】    981019
【裁判案由】    竊佔等
【裁判全文】
臺灣高等法院高雄分院刑事判決         98年度上易字第659號
上  訴  人
即  被  告  乙○○
上  訴  人
即  被  告  甲○
上列上訴人因竊佔等案件，不服臺灣屏東地方法院98年度易字第
86號中華民國98年7 月7 日第一審判決（起訴案號：臺灣屏東地
方法院檢察署97年度偵字第4582號），提起上訴，本院判決如下
：
     主  文
上訴駁回。
     事  實
一、乙○○曾因違反國家公園法案件，經本院判處有期徒刑6 月
    確定，於民國（下同）92年6 月18日易科罰金執行完畢。緣
    乙○○雖於83年間，以新臺幣（下同）2500萬元之價格，向
    案外人劉顧祝怡買受坐落屏東縣恆春鎮○○○段763 、764
    （以上二筆土地管理者為內政部營建署墾丁國家公園管理處
    ，以下簡稱墾管處）地號土地（以下分別簡稱763 地號、76
    4 地號）之使用權，然上開土地仍屬國有，且均屬墾丁國家
    公園內無法以人力再造特殊天然景緻而嚴格限制開發行為之
    「特別景觀區」範圍，原為短草滋生、面積廣闊，可眺望大
    尖山之優美景緻草原，依國家公園法第16條規定非經墾管處
    許可不得為建築物之「新建、改建、增建、修建」等建設行
    為。乙○○經數次向墾管處申請准予在上開地號土地上搭蓋
    鐵棚及在舊水泥磚牆往上搭蓋鐵皮屋，惟均未被准許，乙○
    ○明知未經主管機關准許，不得在上開土地上為任何地上物
    或建築物之建設行為，竟仍故意自97年4 月底某日起，以月
    薪2 萬元左右，僱用亦明知上情之甲○在場監工，而與甲○
    共同基於違反國家公園法之犯意聯絡，未經許可擅自雇工於
    97年5 月1 日起至同年月5 日止，在上開763 地號土地上搭
    蓋面積約240 平方公尺輕鋼架鐵棚；復於97年5 月初某日起
    至同年月20日止，在上開764 地號土地，利用先人遺留之舊
    水泥磚牆，往上搭蓋輕鋼架鐵皮屋，並在鐵皮屋內擺放神明
    桌，因新搭蓋之上開輕鋼架鐵棚及在舊水泥磚牆往上搭蓋之
    輕鋼架鐵皮屋，外觀鮮亮搶眼，佇立在面積廣闊且一望無際
    的矮短大草原上，格外顯得特別高大與突兀，與原可眺望大
    尖山之廣闊、優美、天然景緻大草原，共存對比下，其整體
    優美景觀，產生極端衝突與不協調，嚴重破壞該處固有的天
    然景緻，損害影響層面殊為廣泛，已導致國家公園區內上開
    特有景觀區需嚴格保護之優美景緻大草原資源，失去原有面
    貌，核其破壞上開特別景觀區需嚴格保護之大草原資源，情
    節重大，已致引起嚴重損害。嗣經墾管處於97年5 月9 日、
    同年5 月23日發覺上情，分別查報違章建築並通知拆除，經
    勸導無效，墾管處遂於97年7 月1 日依建築法、違章建築處
    理辦理強制執行拆除，並於97年11月中旬清除現場廢棄物而
    恢復原狀。
二、案經墾丁國家公園管理處函送臺灣屏東地方法院檢察署檢察
    官偵查起訴。
     理  由
甲、程序方面（證據能力之審查）
一、按「被告以外之人於審判外之陳述，雖不符刑事訴訟法第15
    9 條之1 至第159 條之4 等4 條之規定（即傳聞法則例外得
    為證據之情形），而經當事人於審判程序同意作為證據，法
    院審酌該言詞陳述或書面陳述作成時之情況，認為適當者，
    亦得為證據。」；「當事人、代理人或辯護人於法院調查證
    據時，知有第159 條第1 項不得為證據之情形，而未於言詞
    辯論終結前聲明異議者，視為有前項之同意。」，刑事訴訟
    法第159條之5 定有明文。
二、查卷附之土地使用權讓與契約書1 份（見原審卷第135-169
    頁）、97年5 月23日拍攝之現場照片及91年套疊之航照計畫
    圖（見偵卷第165 頁背面、第170 頁）、點交之照片4 張及
    田園農場點交清冊1 份附於原審卷（見原審卷第135-169 頁
     ） 及墾管處97年6 月4 日墾環字第0972901551號函（偵查
    卷第65頁）等各書證，檢察官、被告於本院行準備程序時，
    對於上開證據之證據能力，均無意見而未加爭執，嗣於本院
    審理程序調查上開各項書證提示並告以要旨時，分別請檢察
    官、被告表示意見，然其等均未於言詞辯論終結前聲明異議
    ，本院審酌上開各書證作成時之情況，認均與本件待證事實
    具有關聯性，而上開各書證亦無遭變造或偽造之情事，顯見
    上開證據之證明力非明顯過低，衡酌上述各證據，作為本案
    之證據亦屬適當，自均得為證據。
乙、實體方面
一、訊據上訴人即被告（下稱被告）乙○○、甲○對於在上開
    763 地號土地上搭蓋輕鋼架鐵棚，以及在上開764 地號土地
    上沿舊有水泥磚牆往上搭蓋輕鋼架鐵皮屋等行為事實，固供
    承不諱，然二人均矢口否認有何違反國家公園法第25條之犯
    行，被告乙○○辯稱：伊是在763 、767 號2 筆土地上搭蓋
    鐵棚及輕鋼架，且該2 筆土地原即有合法建物存在，伊有買
    受使用權，因建物屋頂被颱風吹走，伊才將原建物修繕，第
    763 、764 、767 號土地，有百年耕種農田開墾的事實，伊
    買受土地使用權利，延續使用迄今，對土地上使用事實之管
    領權已超過30年以上，伊是合法延耕占有使用者。墾管處提
    出91年之空照圖，表示風沙路720 號房舍已不存在，惟該空
    照圖同一位置是一叢樹林，諸多農業設施及房舍在樹林下，
    用空中拍照當然看不到，現尚有小房舍、廁所、水搭、牛舍
    之存在，83年墾管處向國有財產局申請撥用計劃時，有載明
    風沙路720 號、701 號房舍之存在，允許原改良物繼續存在
    使用，所以第763 、764 號土地上，門牌分別為風沙路720
    號、701 號之房舍，伊有權繼續使用。依國家公園計劃保護
    利用管制條例第4 條規定，本案之房舍是合法建築物，依同
    法第29條規定，本案兩棟建築物，不須經申請，即可以修繕
    。又本案建築物皆建在農業用地上，依法當適用農業發展條
    例第8 條之1 規定，可以興建農舍以作為農務管理之用途。
    合法建物恢復整修之建築行為，依法可不用經申請許可手續
    ，未經申請而修繕屬程序違規行為，違反違章建築法，而非
    違反國家公園法。依天然災害管制條例，被告有權就因颱風
    造成損壞之上開風沙路720 、701 房舍，自行修繕，再補辦
    申請之行政手續。本案原判決依國家公園法第25條後段之毀
    害罪論處，顯與事實不符，蓋依天然災害管制條例規定，被
    告上開房舍屋頂遭颱風吹走，基於保護個人安全，可在不向
    主管機關申請下，先自行修繕，此為憲法第23條基本人權的
    法律保留原則，可對抗國家公園去第25條。本案土地被墾管
    處違法劃定為特別風景區，與國家公國法特別景觀區之定義
    相背。本案建築物之修繕行為，係農牧耕作管理需要、天然
    災害管理需要且保護居家、生命、財產的基本人權。本案不
    符國家公園法第25條後段嚴重破壞國有天然景觀情節重大之
    要件云云；被告甲○則辯稱：伊是受乙○○僱用，在現場管
    理，並不清楚乙○○有無經過申請核准，上開土地及地上房
    舍，乙○○有合法之使用權限云云。
二、經查：
(一) 被告乙○○、甲○等人確於764 號土地利用先人遺留之舊
     水泥磚牆，往上搭蓋輕鋼架鐵皮屋等事實，已據證人即墾
     管處員工丙○○於原審具結證述明確（見原審卷第102-104
     頁），並有97年5 月23日拍攝之現場照片及91年套疊之航
     照計畫圖各1 份附卷可供比對與佐證（見偵卷第165 頁背
     面、第170 頁），是被告乙○○辯稱是在767 地號土地上
     搭建上揭鐵皮屋云云，洵屬誤認，而非可採。
(二) 被告乙○○固曾於83年間以2500萬元之價格向案外人劉顧
     祝怡買受上開763 、764 地號土地之使用權乙節，已據證
     人沈昭平、王精誠分別於原審具結證述明確（見原審卷第
     105 、128 頁），並有被告乙○○提出之土地使用權讓與
     契約書1 份（見原審卷第135-169 頁）附卷可稽，惟查，
     上開2 筆土地，係屬墾管處管理之國有土地，為被告乙○
     ○所明知，且其所買受者僅係地上物之使用權及其上之牧
     草農作，亦經證人王精誠於原審證述無訛（見原審卷第128
     頁背面），是被告乙○○僅有地上物之使用權，未具有土
     地所有權人之全部權能甚明。
(三) 按在國家公園之特別景觀區內，除經許可者外，不得為公
     私建築物之建設行為，國家公園法第16條定有明文。本件
     763 地號土地上原有建物，即門牌風沙路720 號之建物，
     於84年間點交予被告乙○○時已拆毀，另764 地號土地上
     原有建物，即門牌風沙路701 號建物，於上開點交時固尚
     存在，但嗣因颱風侵襲亦已殘破不堪，以上事實，分別據
     證人王精誠、尤好仔於原審供證明確（見原審卷第127 頁
     背面、第128 頁背面），並有當時點交之照片4 張及田園
     農場點交清冊1 份附於原審卷（見原審卷第135-169 頁）
     可佐。查上開2 筆土地，係國家公園內之特別景觀區土地
     ，嚴格限制開發，此有墾管處97年6 月4 日墾環字第09729
     01551 號函附卷可憑（見偵查卷第65頁），被告乙○○復
     自承：「88、89年間因上開風沙路701 號農舍屋頂被颱風
     吹走，曾向墾管處申請修繕，但未獲允許」等情，此有其
     提出之刑事答辯狀附於原審卷可稽（見原審卷第80頁），
     足認其知悉上開763 、764 號2 筆土地，係國家公園內之
     特別景觀區，非經許可不得為建築物之建設行為。詎被告
     乙○○未經許可，恣意於上開763 號土地搭蓋輕鋼架鐵棚
     ，於764 號土地利用先人遺留之舊水泥磚牆，往上搭蓋輕
     鋼架鐵皮屋，此舉並已破壞大尖山的自然景緻，此除經證
     人丙○○證述明確外（見原審卷第104 頁），本院參酌卷
     附之現場全部照片、空照圖等，參互比對，發現被告新搭
     蓋之上開輕鋼架鐵棚及在舊水泥磚牆往上搭蓋之輕鋼架鐵
     皮屋，外觀鮮亮搶眼，佇立在面積廣闊且一望無際的矮短
     大草原上，格外顯得特別高大與突兀，與原可眺望大尖山
     之廣闊、優美、天然景緻大草原，共存對比下，其整體優
     美景觀，產生極端衝突與不協調，確已嚴重破壞該處固有
     的天然景緻，損害影響層面殊為廣泛，已導致國家公園區
     內上開特有景觀區需嚴格保護之優美景緻大草原資源，失
     去原有面貌，核其破壞上開特別景觀區需嚴格保護之大草
     原資源，情節重大，已致引起嚴重損害。被告乙○○之行
     為，確有違反國家公園法第25條後段之犯行，堪以認定。
(四) 被告甲○自97年4 月底起受僱於乙○○，月薪2 萬元，並
     於上開施工時擔任現場監工等情，已據證人即共同被告乙
     ○○證述屬實（原審卷第129 頁），被告甲○戶籍設於上
     揭風沙路720 號，有被告戶籍資料在卷可參，其長年生活
     於上開國家公園「特別景觀區」內或附近，就特別景觀區
     內土地上為建築物之建設行為，必須事先經申請許可，誠
     難諉為不知，其明知上開土地係屬墾管處所有之國有土地
     ，就被告乙○○有無經許可而為建築物之建設行為，理應
     詳予查證，竟捨此不為，復於建設時擔任現場監工，難謂
     其與乙○○間無犯意聯絡及行為分擔。
(五) 綜上所述，本件事證明確，被告2 人犯行，均堪以認定。
     被告乙○○雖引上揭各項法律或法令為據，解釋並主張自
     己就763 、764 地號土地上之地上物（包括牧草與房舍建
     物），既有合法使用權，因颱風吹毀，為保護財產生命安
     全（為憲法上基本人權之保障），自得不經申請許可，而
     有自行修繕之權利，如有違反程序，事後亦可補正，其行
     為並非違反國家公園法第25條後段之犯罪云云。惟按縱係
     土地或建築物等不動產之所有權人，其主張或實施所有權
     人地位之權能時，仍受到「法令限制範圍內」之拘束，此
     觀民法第765 條「所有人，於法令限制之範圍內，得自由
     使用、收益、處分其所有物，並排除他人之干涉。」之規
     定即明。而國家公園法為增進公共利益，於第16條規定在
     國家公園特別景觀區內為建設行為，須經申請許可，以維
     護國家公園區內特有景觀需嚴格保護之資源，核亦符憲法
     第23條人民基本權限制法律保留之原則。被告乙○○在上
     揭二筆國家公園特有景觀區內之土地上，雖有合法受讓地
     上物之使用權，然依上揭法律規定及分析，不論所有權人
     或使用權人，行使其權能時，均須在法令限制範圍內為之
     ，則其為本件之建設行為，自應優先受特別法之國家公園
     法第16條之限制，乃被告乙○○誤引其他法律或誤解釋其
     他法律之適用原則，資為解釋其行為合法云云，均非可採
     。
三、論罪科刑
(一) 按在國家公園一般管制區或遊憩區內，經國家公園管理處
     之許可，得為下列行為：1.公私建築物或道路、橋樑之建
     設或拆除。2.水面、水道之填塞、改道或擴展。3.礦物或
     土石之勘採。4.土地之開墾或變更使用。5.垂釣魚類或放
     牧牲畜。6.纜車等機械化運輸設備之興建。7.溫泉水源之
     利用。8.廣告、招牌或其他類似物之設置。9.原有工廠之
     設備需要擴充或增加或變更使用者。10. 其他須經主管機
     關許可事項。國家公園法第14條第1 項定有明文。又上開
     第14條之許可事項，在國家公園特別景觀區內，除第1 項
     第1 款公私建築物或道路、橋樑之建設行為或拆除行為，
     及第6 款纜車等機械化運輸設備之興建行為，經許可者外
     ，均應予禁止，同法第16條亦定有明文。上開國家公園法
     第十四條、第十六條規定之「公私建物或道路、橋樑之建
     設或拆除。」，所謂「建設行為」，經查其立法原意「建
     設」係指「新建、改建、增建、修建」等行為(立法院內
     政、司法兩委員會第九次聯席會議紀錄(第四十七會期)參
     照) ；故在國家公園特別景觀區內，欲進行公私建物或道
     路、橋樑之新建、改建、增建、修建等行為，均應適用前
     揭第16條之規定，即應先向國家公園管理處申請許可。（
     內政部86年03月11日台內營字第8672400 號函意旨參照）
     本件被告在上開二地號土地上，分別搭蓋新的輕鋼架鐵棚
     ，及在舊水泥磚牆往上搭蓋輕鋼架鐵皮屋，核屬建物之新
     建及修、增建之建設行為。
(二) 次按違反國家公園法第十六條規定之一者，處一千元以下
     罰鍰；其情節重大，致引起嚴重損害者，處一年以下有期
     徒刑、拘役或一千元以下罰金，國家公園法第25條定有明
     文。所謂「情節重大，致引起嚴重損害者」，係指經審酌
     該違失行為人之動機、目的、手段且判斷其對國家公園資
     源造成損害( 或影響) 程度，如該違反行為已導致國家公
     園區內特有景觀、野生物或重要史蹟等需嚴格保護資源，
     遭受破壞程度嚴重、損害影響層面廣泛、有無法回復原狀
     或失去原有面貌情事者而言。（內政部95年05月02日內授
     營園字第0950802104號函意旨參照）本件被告乙○○與甲
     ○，未經墾管處許可，在上開763 地號土地上搭蓋輕鋼架
     鐵棚；在上開764 地號土地，利用先人遺留之舊水泥磚牆
     ，往上搭蓋輕鋼架鐵皮屋，為私人建築物之建設行為，並
     在鐵皮屋內擺放神明桌，參酌卷附之現場照片，其新搭蓋
     之輕鋼架鐵棚及在舊水泥磚牆往上搭蓋之輕鋼架鐵皮屋，
     外觀鮮亮搶眼，佇立在面積廣闊且一望無際的矮短大草原
     上，顯得特別高大突兀，與原可眺望大尖山之廣闊、優美
     、天然景緻大草原，共存對比下，其整體優美景觀，產生
     極端衝突與不協調，嚴重破壞該處固有的天然景緻，損害
     影響層面殊為廣泛，已導致國家公園區內上開特有景觀區
     需嚴格保護之優美景緻大草原資源，失去原有面貌，其破
     壞上開特別景觀區需嚴格保護之大草原資源，情節重大，
     致引起嚴重損害甚明。核被告2 人所為，均係犯國家公園
     法第25條後段之罪。被告2 人間有犯意聯絡及行為分擔，
     皆為共同正犯。又被告乙○○曾因違反國家公園法案件，
     經本院判處有期徒刑6 月確定，於92年6 月18日易科罰金
     執行完畢，有臺灣高等法院被告前案紀錄表附卷可稽，其
     於徒刑執行完畢後5 年以內故意再犯有期徒刑以上之本罪
     ，應依刑法第47條第1 項累犯規定加重其刑。
四、原審認被告乙○○、甲○罪證明確，因而適用國家公園法第
    25條後段，刑法第28條、第47條第1 項、第41條第1 項前段
    、第74條第1 項第1 款，之規定，審酌被告2 人於國家公園
    特別景觀區內未經許可，恣意為建築物之建設行為，嚴重破
    壞固有天然景緻，情節重大，行為誠屬不當，惟念其2 人，
    犯罪後已由墾管處拆除建物，回復原有景觀，所生危害尚屬
    非鉅，及2 人犯罪情節之輕重等一切情狀，分別量處被告乙
    ○○有期徒刑5 月，被告甲○有期徒刑3 月，並均諭知易科
    罰金之折算標準。又被告甲○未曾因故意犯罪受有期徒刑以
    上刑之宣告，有臺灣高等法院被告前案紀錄表附卷可憑，其
    因一時失慮致罹刑章，經此偵審程序當知所警惕而無再犯之
    虞，因認其所受刑之宣告以暫不執行為適當，爰併予宣告緩
    刑貳年，以啟自新。其認事用法，核無不合，量刑亦屬允當
    。被告上訴意旨否認犯罪，指摘原判決不當；為無理由，應
    予駁回。
五、公訴意旨另以：被告2 人上開營造建築物之行為，另涉犯刑
    法第320 條第2 項之竊佔罪嫌云云。然按刑法竊佔罪須行為
    人主觀上有竊佔之不法意圖存在方足成立。本件被告乙○○
    於83年間，以2500萬元向案外人劉顧祝怡買受上開763 、76
    4 地號土地之使用權，已詳如上述，故其主觀上認為其有該
    2 筆土地之使用權，乃事理之常，因而於該2 筆土地上為建
    築物之建設行為，難謂其主觀上有竊佔之不法意圖。此外，
    本院復查無其他事證足資認定被告2 人有何竊佔犯行，本應
    為無罪之判決，然因公訴人認此部分與上開論罪科刑部分有
    想像競合犯之裁判上一罪關係，爰不另為無罪判決之諭知。
據上論斷，應依刑事訴訟法第368條，判決如主文。
本案經檢察官郭振昌到庭執行職務。
中    華    民    國    98    年    10    月    19    日
                  刑事第五庭    審判長法  官  曾永宗
                                      法  官  任森銓
                                      法  官  鍾宗霖
以上正本證明與原本無異。
本判決不得上訴。
中    華    民    國    98    年    10    月    19    日
                                      書記官  黎  珍
附錄本判決論罪科刑法條：
國家公園法第25條：
違反第十三條第二款、第三款、第十四條第一項第一款至第四款
、第六款、第九款、第十六條、第十七條或第十八條規定之一者
，處一千元以下罰鍰；其情節重大，致引起嚴重損害者，處一年
以下有期徒刑、拘役或一千元以下罰金。


司法院資訊處製作；財團法人民間司法改革基金會備份。
